【裁判字號】    97,家聲,26
【裁判日期】    970729
【裁判案由】    聲請變更姓氏
【裁判全文】
臺灣基隆地方法院民事裁定              97年度家聲字第26號
聲  請  人  甲○○
                    （
上列聲請人聲請變更子女姓氏事件，本院裁定如下：
    主  文
准甲○○之姓氏變更為母姓「郭」（即「郭玉玲」）。
程序費用新臺幣壹仟元由聲請人負擔。
    理  由
一、按「有下列各款情形之一，且有事實足認子女之姓氏對其有
    不利之影響時，父母之一方或子女得請求法院宣告變更子女
    之姓氏為父姓或母姓：(一)父母離婚者。(二)父母之一方或雙方
    死亡者。(三)父母之一方或雙方生死不明滿三年者。(四)父母之
    一方曾有或現有未盡扶養義務滿二年者。」民法第1059條第
    ５項定有明文。此乃因姓氏為姓名權，具有社會人格之可辨
    識性，與身分安定及交易安全有關，且姓氏尚具有家族之表
    徵，故賦予父母有選擇權；倘因應情事變更，有事實足認子
    女之姓氏對其有不利之影響時，父母之一方或子女自得請求
    法院宣告變更子女之姓氏為父姓或母姓。惟聲請法院宣告變
    更姓氏，必須符合上開４種情形之一，且必須有事實足認子
    女之目前姓氏對其有不利影響時，始得為之；否則即屬應不
    准許，此為當然之解釋。又修正前之民法第1059條第１項但
    書規定「母無兄弟，得約定子女從母姓」，是縱妻冠夫姓，
    本姓並未因之消滅，則前開法律所指之從母姓，應指母之本
    姓，而非所冠之夫姓，否則，前開法律之規定對已冠夫姓之
    母而言，即無從約定子女從母姓。再依修正後之民法第1059
    條第５項第２款規定「父母之一方或雙方死亡者」，子女得
    請求法院宣告變更其姓氏為父姓或母姓，是冠夫姓之母死亡
    後（未回復其本姓），從父姓之子女仍得依前開修正後之民
    法第1059條第５項第２款規定，請求法院宣告變更其姓氏為
    母姓，並不因其母有無回復本姓而不同。故民法所指之父姓
    或母姓，係指父或母之本姓，而非指所冠之姓氏。
二、本件聲請意旨略以：聲請人之母因無兄長可傳承姓氏，伊父
    母結婚時，伊父即答應於日後所生子女中一人從母姓，然因
    無法決定由哪個子女從母姓而一再拖延，如今伊父已亡故，
    無從依合議方式變更姓氏；伊自幼外婆即常言要將伊過繼給
    伊二姨，伊二姨亦負擔伊之養育費用，並將伊接往同住一段
    時間，生前交代伊改姓郭始可繼承其遺產，且一直掛心外公
    及外婆囑咐之郭姓香火問題，伊希望能變更姓氏為母姓，以
    達母願，並慰外公、外婆及二姨在天之靈，如無法更改，伊
    將陷於不孝、不義而深感遺憾並自責，一輩子無法原諒自己
    ，為此依民法第1059條第５項第２款之規定，請求宣告變更
    姓氏為「郭」等語。並提出戶籍謄本１件為證。
三、查聲請人主張之上開事實，業據提出戶籍謄本為證，經核：
    聲請人甲○○確為駱郭細麵與駱瑞華所生，從父姓「駱」，
    且其父已死亡，合於民法第1059條第５項第２款之規定；而
    依聲請人所陳，聲請人從父姓「駱」，對其目前之處境已造
    成莫大之困擾，可認聲請人從父姓「駱」，對其確有不利之
    影響；另依聲請人所提戶籍謄本之記載，聲請人之母為駱郭
    細麵，聲請人之母雖冠夫姓「駱」，惟「郭」仍為其本性，
    聲請人自得請求宣告變更其姓氏為母之本姓「郭」。是本件
    聲請人之聲請與法相符，應予准許，爰准予變更甲○○之姓
    氏為母姓（即「郭」玉玲），如主文第１項所示。
四、依非訟事件法第21條第１項前段，裁定如主文。
中    華    民    國    97    年    7     月    29    日
                  家事法庭法      官  林金發
以上正本係照原本作成。
如不服本裁定，應於本裁定送達後10日內向本院提出抗告狀，並
繳納抗告裁判費新臺幣1,000.元，抗告於本院合議庭。
中    華    民    國    97    年    7     月    29    日
                          法院書記官  陳錦進


司法院資訊處製作；財團法人民間司法改革基金會備份。
